臺灣高等法院高雄分院民事判決　　　　 95年度上易字第202號
上　訴　人　乙○○
　　　　　　丙○○
　　　　　　戊○○
共　　　同
訴訟代理人　吳春生律師
　　　　　　許龍升律師
被上訴人　　美商花旗銀行股份有限公司
法定代理人　甲○○
訴訟代理人　丁○○
　　　　　　何岳儒律師
上列當事人間請求撤銷所有權移轉事件，上訴人對於民國95年8
月31日臺灣高雄地方法院95年度訴字第150 號第一審判決提起上
訴，本院於96年7月24日言詞辯論終結，判決如下：
    主  文
上訴駁回。
第二審訴訟費用由上訴人負擔。
    事實及理由
一、被上訴人起訴主張：緣訴外人楊福能於民國83年9 月7 日，
    邀同其妻即上訴人乙○○（原名郝春花，於87年1 月12日改
    名，且於93年4 月16日與楊福能離婚）擔任連帶保證人，並
    提供楊福能所有坐落高雄縣旗山鎮○○段80之18地號土地，
    及其上同段3714建號即門牌號碼高雄縣旗山鎮○○路○段35
    3 巷28弄13號建物1 棟，設定抵押權予被上訴人，向被上訴
    人借款2 筆，金額各為新台幣（下同）250 萬元、100 萬元
    ，借款期限及利率如附表所示。詎楊福能自88年12月2 日起
    即未依約攤還本息，而全部債務視同均已到期，積欠如附表
    所示借款本金計314 萬元，及利息、違約金未清償，經拍賣
    上開擔保品抵償，尚有247 萬8,692 元未獲償。乙○○為上
    開債務之連帶保證人，應負連帶清償責任，竟與其姐即上訴
    人丙○○、婆婆即上訴人戊○○基於通謀虛偽意思表示，先
    於90年7 月24日，以買賣為原因，由乙○○將名下僅有之坐
    落高雄市○○區○○段第2298地號土地，應有部分萬分之49
    ，及其上同段19308 建號即門牌號碼號高雄市○○區○○街
    38號6 樓之7 建物1 棟應有部分全部（以下合稱系爭房地）
    ，移轉所有權登記予丙○○，再由丙○○於91年9 月13日，
    以同一原因移轉系爭房地所有權予戊○○，嗣被上訴人於94
    年9 月間調取乙○○之財產資料，欲對其強制執行時始悉上
    情。上訴人間移轉系爭房地所有權之行為為無償行為，且害
    及被上訴人對乙○○之債權，被上訴人得依民法第244 條第
    1 、4 項之規定，請求撤銷其無償之債權及物權行為，並請
    求回復原狀；縱認上訴人間移轉系爭房地所有權之行為為有
    償行為，因上訴人間有親屬關係，應認於行為時明知所為買
    賣行為損害被上訴人之債權，被上訴人亦得依同法第244 條
    第2 、4 項之規定，請求撤銷其買賣及所有權移轉登記行為
    ，並回復原狀。爰聲明求為判決：(一)乙○○與丙○○間於90
    年7 月16日就系爭房地所成立之買賣契約，及於90年7 月24
    日以買賣為原因所為所有權移轉登記行為，均應予撤銷；(二)
    戊○○應將系爭房地，經高雄市三民地政事務所於91年9 月
    13日，以91年三地字第098260號收件，以買賣為原因所為之
    所有權移轉登記塗銷；(三)丙○○應將系爭房地，經高雄市三
    民地政事務所於90年7 月24日，以90年三地字第059480號收
    件，以買賣為原因所為之所有權移轉登記塗銷。
二、上訴人則以：乙○○係為清償楊福能對丙○○之債務，將系
    爭房地作價出賣予丙○○，而以其價款抵償楊福能之欠款，
    嗣戊○○向丙○○購買系爭房地，丙○○始將系爭房地過戶
    予戊○○，故上訴人間就系爭房地之所有權移轉登記，均係
    基於有償之買賣關係，並非無償行為。況且乙○○係於簽訂
    連帶保證契約以後始買受系爭房地，其嗣後處分該房地自不
    能認有害及被上訴人之債權，且楊福能向被上訴人借款提供
    之擔保品，於90年間遭法院強制執行，迄91年11月26日製作
    分配表時始知悉未全額清償，應認乙○○於此時始負連帶清
    償責任，而乙○○於90年間即出售系爭房地予丙○○，當時
    尚未致生損害於被上訴人，亦無從知悉有害及被上訴人之債
    權；丙○○於91年9 月間出售系爭房地予戊○○，亦不知害
    及被上訴人債權情事。再者，系爭房地另有設定抵押權，其
    擔保之債權已逾系爭房地之價值，如經拍賣，被上訴人亦無
    從受償，不能認因乙○○之處分行為受有損害。故被上訴人
    之請求為無理由等語，資為抗辯。
三、原審判決被上訴人勝訴，上訴人聲明不服，求為廢棄原判決
    ，駁回被上訴人在第一審之訴；被上訴人則求為判決駁回上
    訴。
四、被上訴人主張楊福能邀同乙○○為連帶保證人，向其借貸如
    附表所示款項，自88年12月2 日起即未攤還本息，經追償擔
    保品後，尚欠本金247 萬8,692 元及利息、違約金未獲清償
    ，嗣於94年9 月間為向乙○○強制執行，調取其財產資料，
    始發現上訴人間以買賣為原因所為移轉登記，及乙○○處分
    系爭房地後，名下財產已不足清償其對被上訴人之債務等情
    ，業據提出消費性借款約定書、擔保透支約定書、本票、執
    行法院90年度執字第33832 號強制執行金額計算書分配表、
    系爭房地登記謄本暨異動索引資料、戶籍謄本、財政部台灣
    省南區國稅財產歸屬清單為證（原審卷第7 至23頁、48至51
    頁），並有高雄市三民地政事務所函附系爭房地90年7 月24
    日、91年9 月13日移轉登記資料全卷可憑（原審卷第65至80
    頁），且為上訴人所不爭執，堪信為真實。兩造所爭執者為
    ：(一)乙○○處分系爭房地之行為，是否已害及其對被上訴人
    之債務？(二)乙○○與丙○○間關於系爭房地之轉讓行為，係
    有償或無償行為；如為有償行為，丙○○於受讓時是否知悉
    有損害被上訴人債權之情事？(三)轉得人戊○○於受讓之時，
    是否知悉有撤銷之原因，即是否知悉已害及被上訴人之債權
    ？（本院卷33至34頁）
五、被上訴人主張：乙○○處分系爭房地後，名下已無其他財產
    足以清償對被上訴人之債務，而有害及其債權等語；上訴人
    則以上開情詞置辯。經查：
  (一)按民事訴訟法第447 條規定，當事人於第二審不得提出新攻
    擊或防禦方法，如有第1 項但書各款事由，當事人應釋明之
    ；違反第1 、2 項之規定者，第二審法院應駁回之。上訴人
    於本院始主張：乙○○於85年8 月2 日購買系爭房地時即辦
    理抵押貸款，迄今仍有本金51萬餘元未清償，因系爭房屋為
    俗稱小套房之小型房屋，貶值甚速，現值亦僅51萬餘元，對
    被上訴人並無受償價值等語，為未經上訴人於原審提出之新
    防禦方法。又債務人之行為，是否害及債權，應以行為時債
    務人之財產狀況認定之，上訴人乙○○於原審既稱：以我名
    下修武街房屋（即系爭房地）抵償對丙○○之20萬元欠款（
    原審卷138 頁），及丙○○稱：乙○○名下修武街的房屋抵
    償給我後，後續的貸款由我繳；後來楊福能拿20萬元給我，
    我就過戶給戊○○（同上卷142 至143 頁），足認依上訴人
    之陳述，系爭房地於90年至91年間，由乙○○讓與丙○○及
    丙○○讓與戊○○時，扣除房貸抵押債權額後，仍有20萬元
    之價值，亦與其與本院新提出之上開抗辯相左。是以本院認
    上訴人於本院提出上開抗辯，並無民事訴訟法第447 條第1
    項但書各款情形，應不予准許。
  (二)次按債務人所為之行為，是否有害及債權，以債務人行為時
    定之；所謂害及債權，乃指債務人之行為，致積極的減少財
    產，或消極的增加債務，因而使債權不能獲得清償之情形。
    楊福能就附表所示之借款，自88年12月2 日起即未依約繳款
    ，分別積欠如附表所示借款本金合計314 萬元及利息、違約
    金未清償，而乙○○為各該債務之連帶保證人，則乙○○對
    被上訴人所負附表所示借款保證債務之清償期，於前開時點
    即告屆至，上訴人辯稱乙○○之保證債務應自上開擔保品拍
    賣價金分配表作成後始行發生云云，顯屬無據。又乙○○明
    知其對被上訴人負有清償責任，仍於90年7 月24日將系爭房
    地移轉予丙○○，且其為上開移轉行為後，名下財產已不足
    清償對被上訴人之債務，為上訴人所不爭執，則乙○○上開
    移轉系爭房地之行為，已積極減少其財產，致被上訴人之債
    權不能自其受償，堪認已害及被上訴人之債權。另連帶保證
    人本以其全部財產，對債權人負無限清償責任，而非以締結
    連帶保證契約時之財產狀況為清償責任之限度，是故上訴人
    執系爭房地乃乙○○在連帶保證契約成立後始行買入為由，
    抗辯乙○○處分系爭房地並無害及原告債權云云，亦非可採
    。
六、被上訴人主張乙○○與丙○○間關於系爭房地之轉讓行為，
    為無償行為，如為有償行為，丙○○於受讓時亦知悉有損害
    被上訴人債權之情事；上訴人則抗辯乙○○係為清償楊福能
    對丙○○之欠款，而以系爭房地價作價出售，以價金抵償欠
    款；係基於買賣關係而為轉讓，且當時丙○○尚無從知悉有
    損害債權情事等語。惟據乙○○陳稱：丙○○曾分次交付現
    金予楊福能，委託楊福能代購股票，但楊福能擅自挪用上開
    款項，總計約130 萬元至150 萬元間，丙○○要我一起負責
    ，我就把門牌號碼高雄市三民區○○○路702 之2 號5 樓之
    3 房屋（下稱民族路房屋）及系爭房地過戶予丙○○，並約
    明民族路房屋抵償90至100 萬元，系爭房地抵償20萬元，嗣
    後丙○○想轉賣系爭房地，戊○○知道此事後，不忍心我一
    無所有，才另向楊收束借用20萬元買回系爭房地（原審卷第
    138 至141 頁），及丙○○陳稱：我曾經在88、89年間，持
    續按月交付7 至10萬元之工作所得予楊福能，用以繳交民族
    路房屋之貸款，後來發現楊福能將上開款項侵占入己，就要
    求楊福能返還；就楊福能積欠款項之總數沒有結算，不知道
    金額多少，只記得楊福能曾返還20萬元現金，另乙○○也將
    民族路房屋及系爭房地過戶給我抵債，但雙方未曾約定各該
    房地之抵償金額，又系爭房地過戶後，我表明想出售系爭房
    地求現，楊福能就拿20萬元現金給我，我就將系爭房地過戶
    予戊○○（原審第141 至145 頁），就楊福能積欠丙○○款
    項之原因、清償情形、系爭房地抵償之金額若干，以及何人
    向丙○○購買系爭房地之經過等親身經歷事項，陳述已彼此
    矛盾，而無足採。更何況依其二人陳述，乙○○對丙○○並
    無任何債務存在，其以系爭房地所抵償者，係楊福能對丙○
    ○之欠款，益足認乙○○、丙○○間就系爭房地之轉讓固名
    為買賣，實係無對價關係之無償行為，且已減少其積極財產
    ，致生損害於被上訴人。是以被上訴人依民事訴訟法第244
    條第1 項規定，聲請撤銷乙○○與丙○○間上開就系爭房地
    移轉原因之買賣行為及所有權移轉之物權行為，即屬有據。
七、次查，戊○○主張係向丙○○購買系爭房地，固據證人楊收
    束證稱：戊○○於91年間表示楊福能所有之系爭房地因為積
    欠債務緣故過戶到丙○○名下，想要買回，而向我借款，我
    當時有參加每會1 萬元之互助會，就將標得之互助金20萬元
    全數借予戊○○，由戊○○拿錢向丙○○買回系爭房地，當
    時楊福能經濟狀況很糟，曾經多次向我借錢，每次1 萬或2
    萬元不等（原審卷第154 頁），惟其陳述與上訴人於95年4
    月13日以準備書狀陳述：戊○○向楊收束借款80萬元，以支
    付向丙○○購買系爭房地之價金（原審卷第94頁）；乙○○
    陳稱：楊收束沒有錢，故楊福能沒有直接向楊收束借過錢（
    原審卷第140 頁）；丙○○稱：楊福能拿20萬元給我向我買
    回系爭房地（原審卷第143 頁），均不一致，佐以楊收束於
    91年間之綜合所得收入僅有5,226 元，有稅務電子閘門財產
    所得調件明細表存卷可憑（原審卷第117 頁），依此微薄之
    收入，衡情當無可能另行參加每會1 萬元之互助會，並將標
    取之互助會金全數借予戊○○，是以楊收束前揭證述存有重
    大疵累，殊無可信。而戊○○迄未提出購買系爭房地之資金
    來源以證明與丙○○間買賣系爭房地之事實，核難認戊○○
    主張取得系爭房地之買賣原因屬實。而戊○○與丙○○間既
    未有買賣系爭房地之事實，竟以買賣為原因辦理系爭房地過
    戶予戊○○，參以其與乙○○、楊福能間之近親屬關係，及
    乙○○與丙○○間移轉所有權之原因亦屬不實，已如前述，
    若非為幫助乙○○隱匿財產，即無輾轉將系爭房地有權移轉
    ，額外支出相關規費、稅負之必要，堪認戊○○就乙○○財
    產不足清償對被上訴人債務，其與丙○○間無償移轉系爭房
    地之行為，將害及被上訴人債權，已有認識。從而，被上訴
    人依民法第244 條第4 項之規定，請求命戊○○回復系爭房
    地登記予丙○○，及丙○○回復系爭房地登記予乙○○，為
    有理由。
八、綜上，被上訴人依民法第244 條第1 項、第4 項之規定，請
    求撤銷乙○○、丙○○間系爭房地移轉原因之買賣行為及所
    有權移轉之物權行為，並請求丙○○、戊○○塗銷系爭房地
    之所有權移轉登記，回復為乙○○名義，即有理由，應予准
    許。原審判決如被上訴人上開請求，於法並無違誤。上訴意
    旨指摘原判決不當，求予廢棄改判，為無理由，應予駁回其
    上訴。
據上論結，本件上訴為無理由，依民事訴訟法第449 條第1 項、
第78條、第85條第1 項前段，判決如主文。
中　　華　　民　　國　　96　　年　　8 　　月　　7 　　日
                            民事第一庭
                                審判長法官  黃金石
                                法      官  林健彥
                                法      官  謝肅珍
以上正本證明與原本無異。
本件不得上訴。
中　　華　　民　　國　　96　　年　　8 　　月　　7 　　日
                                書  記  官  蘇恒仁
附表
┌─┬─────┬─────┬─────┬─────┬─────┬─────────────┐
│編│ 貸款金額 │ 未償金額 │借款日及到│積欠利息起│利      率│違          約          金│
│號│ (新台幣) │ (新台幣) │期日(民國)│算日(民國)│          │                          │
├─┼─────┼─────┼─────┼─────┼─────┼─────────────┤
│１│2,500,000 │2,140,000 │83年9 月7 │90年5 月15│年息9.5%  │自90年6 月15日起至清償日止│
│  │元        │元        │日起至103 │日起      │          │，逾期在6 個以內者，按上開│
│  │          │          │年9 月7 日│          │          │利率10% ，超過6 個月按上開│
│  │          │          │          │          │          │利率20% 計算。            │
├─┼─────┼─────┼─────┼─────┼─────┼─────────────┤
│２│1,000,000 │1,000,000 │83年10月3 │90年6 月1 │年息10.5% │自90年7 月1 日起至清償日止│
│  │元        │元        │日起至84年│日起      │          │，逾期在6 個以內者，按上開│
│  │          │          │10月3 日，│          │          │利率10% ，超過6 個月按上開│
│  │          │          │屆期如雙方│          │          │利率20% 計算。            │
│  │          │          │無異議，視│          │          │                          │
│  │          │          │為雙方同意│          │          │                          │
│  │          │          │以同一內容│          │          │                          │
│  │          │          │繼續延長1 │          │          │                          │
│  │          │          │年        │          │          │                          │
└─┴─────┴─────┴─────┴─────┴─────┴─────────────┘
